台灣高等法院臺南分院刑事判決
　　　上　訴　人
　　　即　被　告　乙　○　○
　　　選任辯護人　林　春　發
右列上訴人因重傷害未遂案件，不服臺灣嘉義地方法院八十九年度訴字第三二五號中
華民國九十年五月二十八日第一審判決（起訴案號：臺灣嘉義地方法院檢察署八十九
年度偵字第一二二九號），提起上訴，判決後由最高法院第一次發回更審（妨害自由
罪部分業經判決確定），本院就重傷未遂部分判決如左：
      主      文
上訴駁回。
      事      實
一、乙○○與丙○○係朋友關係，於民國（下同）八十九年一月二十四日十三時三十
    分許，於酒後精神耗弱之狀況下，竟基於以脅迫手段使丙○○行無義務之事之犯
    意腰插二把菜刀，前往丙○○位於嘉義縣布袋鎮永安里五鄰大寮一六二號住處，
    向丙○○稱「買酒給我喝」，並露出腰間所插之二把菜刀，用以脅迫丙○○，使
    其行無義務之事（妨害自由罪部分，經原審及本院判處有期徒刑二月，復經最高
    法院於九十三年七月一日以九十三年台上字第三三六三號判決上訴駁回確定在案
    ）。丙○○不從，乙○○遂另基於使丙○○受重傷之故意，以所攜帶之菜刀用力
    猛砍丙○○之左手臂一刀，致使丙○○受有左手前臂深部切割傷約八公分合併八
    條伸肌肌腱斷裂之傷害。
二、案經丙○○訴由嘉義縣警察局布袋分局報由臺灣嘉義地方法院檢察署檢察官偵查
    起訴。
      理      由
一、訊據上訴人即被告乙○○矢口否認有強迫要丙○○買酒給渠喝及傷害丙○○犯行
    ，辯稱：伊當時喝醉了，不知道發生何事云云。
二、經查：
  (一)被告如何向丙○○強迫要酒喝，因丙○○不從，而持菜刀砍傷丙○○之事實，業
    據告訴人丙○○於警訊時指訴：「八十九年一月二十四日十三時三十分左右，乙○○坐我計程車到布袋鎮永安里大寮一六二號住處找我。當時我坐在客廳，乙○○一進門就拉開外套拉鍊，我有看到乙○○左腰部插有二把刀，當時我心生畏懼
    ，就跑到屋簷下，蹲在水槽旁，乙○○向我要酒喝，我向乙○○表示沒錢買酒給
    他喝，乙○○看我頭低下時，我不注意時，就持刀往我身上砍來，我因一時閃避
    不及，所以左前臂才遭砍傷，同時左腋下的衣服也遭劃破」綦詳（見警卷第三頁
    背面），被告於警訊時亦供稱：「八十九年元月二十四日約十三時三十分左右，
    我到布袋鎮永安里五鄰大寮一六二號丙○○的住處找丙○○，雙方因故發生爭吵
    ，當時（之前）我因有喝酒，已有醉意，一時氣不過，就衝進丙○○住處廚房拿
    一把菜刀出來，將丙○○砍傷」、「我將菜刀砍傷丙○○的左小臂」不諱（見警
    卷第一頁背面），而告訴人受有左前臂深部撕裂傷約八公分合併八條伸肌肌腱斷
    裂之傷害，亦有臺灣省立朴子醫院驗傷診斷書一紙附於警卷、診斷證明書三紙與
    相片二幀附於偵查卷；行政院衛生署朴子醫院診斷證明書二紙附於原審卷可資佐
    證（此二紙係告訴人後續醫療情況）。
  (二)被告於警訊時雖供稱：砍傷告訴人之菜刀一把，係取自告訴人住處廚房云云（見
    警卷第一頁背面），然被告於原審審理時供稱：「我不知道刀子從何而來，我也
    不知道用什麼東西把她傷到」等語（見一審卷第十三頁），前後反覆，供述不可
    採。而告訴人堅稱：菜刀係被告攜往伊住處，而伊住處廚房共有四把菜刀，案發
    後四把菜刀都還在廚房裡等語（見警卷第五頁背面），於偵查中指稱：被告坐計
    程車來我住處，腰部插二把刀等語（見偵查卷第七頁背面），於原審審理時更陳
    稱：「我看他身上有帶二把刀，一把是長方形，一把是尖的」等語（見一審卷第
    十三頁），足證該二把刀應係被告攜至告訴人住處。
  (三)被告雖辯稱：患有精神病症，對於上開事實完全不知情云云，經原審將被告送請
    嘉義基督教醫院就其精神狀態予以鑑定，認為：「被告案發當時對於喝酒之後的
    事完全不記得應屬酒後酩酊狀況，已達心神喪失狀態」，有該院八十九年十一月
    十六日精神鑑定報告書在卷可按（見一審卷第三十二、三十三頁）。惟被告於案
    發後翌日之警訊時供稱：「八十九年元月二十四日約十三時三十分左右，我到布
    袋鎮永安里五鄰大寮一六二號丙○○的住處找丙○○，雙方因故發生爭吵，當時
    （之前）我因有喝酒，已有醉意，一時氣不過，就衝進丙○○住處廚房拿一把菜
    刀出來，將丙○○砍傷」、「我將菜刀砍傷丙○○的左小臂」、「兇器（菜刀）
    我有帶離現場，因當時我喝醉酒，又急著逃離現場，所以兇器到底丟在那裡我也
    想不起來」、「我在布袋往大寮的路上攔了一部計程車，到丙○○的住處，並付
    了新臺幣一百元車資，案發後我用步行的走回布袋住處」、「我走義布公路，到
    大寮宜家超市旁右轉走見龍里公墓小路，由新厝里走舊運鹽鐵道，然後走鹽田小
    徑返回住處」等語（見警卷第一頁背面以下），對於如何前往告訴人住處，如何
    砍傷告訴人並步行回家等情節，均能詳加描述，明顯意識清楚，於偵查中仍供稱
    ：喝酒後不慎砍傷她。而嘉義基督教醫院上開精神鑑定報告書鑑定「被告案發當
    時對於喝酒之後的事完全不記得應屬酒後酩酊狀況，已達心神喪失狀態」之外，
    並鑑定出「唯被告喝酒前意識清楚，且為出於自己意願下喝酒，並無受到幻覺或
    妄想等精神病症影響。但考量被告因長期精神病所造成的人格退化、衝動力控制
    力差，對外界事務判斷力應較一般人為差，其精神狀態在案發前與鑑定時皆已達
    精神耗弱的情況」，詳上開八十九年十一月十六日精神鑑定報告書，認被告僅達
    於精神耗弱程度，告訴人於警訊亦供稱：被告當時走路及講話都很正常等語（見
    警卷  第四頁），是被告案發時之精神狀態，應係精神耗弱程度。
  (四)又本院於九十三年九月二十九日下午二時四十分依職權傳訊證人即當時鑑定之【
    主治醫師甲○○】於本院審理中交互詰問時證述如下：
    受命法官問：如果說一個人達到心神喪失的程度，他的行為他的力量及講話會和
                平常人一樣嗎？
    證  人  答：酒後酩酊的狀況有可能他的行為他的講話看起來跟正常人一樣，但
                是重點是那段時間他完全沒有記憶力。
    受命法官問：你事後鑑定被告是精神耗弱或是心神喪失？
    證  人  答：是精神耗弱。
    審判長  問：當時你們鑑定被告的行為是精神耗弱？
    證  人  答：是。
    受命法官問：剛才你講說當喝酒已經酩酊大醉已經是心神喪失了，在心神喪失下
                所作行為動作那段記憶是空白的，等到清醒後是否知道他剛才所作
                所為？
    證  人  答：如果是心神喪失下所為清醒後應該是不知道。
    檢察官  問：不記得，是不是因為事後沒有辦法記得，比如說我們喝完酒以後隔
                天起來不記得喝酒情形有可能中斷性喪失，但是是不是因為這樣來
                認為就是心神喪失，還是只是根據用藥物催眠來判斷，還是有綜合
                來判斷這個行為過程，就像你所說跟正常人一樣也可能拿刀去殺人
                ，只是他不清楚不記得當時狀況而已，腦海一片空白？
    證  人  答：我要強調的是在寫這個報告時，就是說他酒後酩酊他是心神喪失是
                沒有錯，但是他本身要不要喝酒，他並不是他心神喪失亂喝酒，他
                精神耗弱判斷能力比一般人差，可是他還是有一定的判斷能力，他
                還是選擇喝酒他去那邊，是他要負責的責任，不是他心神喪失一概
                沒有罪，本身要不要喝酒是他可以決定，他要為這個事情負責，他
                是喝了酒才引起這個現象，所以我鑑定報告我才寫說他精神耗弱應
                該接受必要的治療。
    辯護人  問：案發前被告精神狀態是屬於那一種？
    證  人  答：案發前是屬精神耗弱狀態。
    辯護人  問：被告接受醫生鑑定時其精神狀能是屬於那一種？
    證  人  答：是屬於精神耗弱狀態。
    受命法官問：本件是八十九年一月二十四日下午一時三十分發生，隔天一月二十
                五日上午十時四十五分接受警訊，被告可以將行為時講很清楚，這
                樣是心神喪失嗎？（提示被告八十九年一月二十五日上午十時四十
                分警訊筆錄）。
    證  人  答：如果他在警訊時講那麼清楚，在行為當時應該不是心神喪失。
    辯護人  問：被告在案發之後到警局接受警訊差不多經過有二十個小時，有無可
                能說被告在犯案時是心神喪失狀態，但是經過二十個小時之後，酒
                精已經退了而慢慢回想犯案一些支節或一些情形？
    證  人  答：如果是酒後酩酊狀況應該是不可能想起來，但是考量蔡先生達到精
                神耗弱狀況，對提示性或暗示性的問答他可能會記得一些，可是並
                不是完全記得，可能受到暗示性或引導性會說出來。
    受命法官問：喝酒已經是心神喪失，在心神喪失下所作行為動作，等到清醒後是
                否知道他剛才所作所為？
    證  人  答：如果是心神喪失下所為應該是不知道。
    依上開鑑定人【主治醫師甲○○】於本院審理中之證述以觀，明確證述若被告行
    為當時喝酒後屬於心神喪失之情況，警察問筆錄時仍係一片空白無法記憶起行為
    當時發生之狀況，但本件被告於八十九年一月二十四日十三時三十分許將告訴人
    殺傷，於同年一月二十五日上午十時四十五分左右經警察製作詢問筆錄時卻能將
    其行為事實述很清楚，有警詢筆錄足稽，足見被告行為當時應僅係精神耗弱之
    情況，而非心神喪失，鑑定人【主治醫師甲○○】之證述亦同此看法，因而本院
    認被告行為當時係屬精神耗弱，則鑑定人所為之鑑定報告有關案發當時被告已達
    心神喪失狀況等情云云，核與證人甲○○於本院審理中經交互詰問結果之證述如
    依照被告於警訊中仍能清楚記憶之事實以觀，被告於行為當時應係精神耗弱等情
    顯有不符，是本院認嘉義基督教醫院之鑑定意見不可採，應以當時之鑑定人主治
    醫師甲○○於本院之證述為可採信。
  (五)綜上事證所述，本件事證明確，被告嗣於原審及本院辯稱：當時喝醉了，不知道
    發生何事等語，顯係卸責之詞，不足採信，犯行堪以認定。
三、按毀敗一肢以上之機能者，為重傷，刑法第十條四項第四款定有明文。而以菜刀
    用力猛砍人之手腕部分，足以使人喪失手部機能，為眾所皆知之事，被告持菜刀
    朝告訴人手部猛砍，雖僅砍一刀，惟其下手甚重，致告訴人受有左手前臂深部切
    割傷約八公分，並合併八條伸肌肌腱斷裂之傷害，經臺灣省立朴子醫院診斷：手
    術後無力萎縮現象，而復健治療（見偵查卷第十頁），並函覆：經研判於一年後
    ，仍無法完全恢復原來功能，至恢復到何程度，則需長期復健和觀察，方可得知
    ，見該院八十九年五月八日八九朴醫歷字第一八二二號函可稽（見偵查卷第二十
    三頁），足證被告顯有致告訴人殘廢之重傷害之故意甚明。告訴人因受有上開傷
    害，經原審審理時命渠左手擺動、手指彎曲，渠左手及手指均能彎曲擺動，惟不
    能很順暢，為原審勘驗明確（見一審卷第四十三頁），是告訴人所受傷害尚未達
    重傷程度。核被告所為，係犯刑法第二百七十八條第三項、第一項之重傷未遂罪
    。被告係於脅迫告訴人買酒不遂後，而持菜刀砍傷告訴人，並無方法或結果之牽
    連關係，是其所犯與已判決確定之脅迫使人行無義務之事未遂罪，犯意各別，行
    為互殊，應予分論併罰。按精神耗弱人之行為得減輕其刑，查被告為本件犯行時
    ，應處於精神耗弱狀態之事實，詳如前述，依刑法第十九條第二項之規定減輕其
    刑。又被告出於重傷害之犯意，持菜刀砍告訴人而未至重傷之結果，為未遂犯，
    應依刑法第二十六條前段之規定減輕其刑，並依刑法第七十條遞減之。
四、原審審酌被告與告訴人交情非輕，於持刀向告訴人索討酒不遂後，竟砍傷告訴人
    ，及告訴人所受傷非輕，惡性重大，惟其患有器質性精神病等一切情狀，適用刑
    法第二百七十八條第一項、第三項、第十九條第二項、第二十六條前段、第八十
    七條第二項、第三項、第五十一條第五款、罰金罰鍰提高標準條例第一條前段，
    量處被告重傷未遂罪有期徒刑參年陸月及被告用以傷害告訴人之菜刀共二把，被
    告否認為其所有，且均未扣案，為免執行困難，不為沒收之諭知。並按因精神耗
    弱而減輕其刑者，得於刑之執行完畢或赦免後，令入相當處所，施以監護，刑法
    第八十七條第二項定有明文，被告為本件犯行時係精神耗弱，已如前述，且前開
    精神鑑定報告書亦認為：「由於蔡員於鑑定時有明顯妄想、幻覺等之精神病症狀
    ，建議蔡員應受精神醫學之積極性治療」等語，原審因認被告於刑之執行完畢後
    ，有諭知保安處分之必要，依刑法第八十七條第二條規定，諭知於刑之執行完畢
    或赦免後，令入相當處所，施以監護二年。本院經核原判決認事用法，均無不合
    ，量刑亦屬妥適。被告上訴意旨，否認犯罪，並指摘原判決不當，為無理由，應
    予駁回。
五、據上論斷，應依刑事訴訟法第三百六十八條，判決如主文。
本案經檢察官李傳來到庭執行職務。
中    華    民    國      九十三      年      十      月        六      日
                                  臺灣高等法院臺南分院刑事第五庭
                                      審判長法官  楊    明    章
                                            法官  戴    勝    利
                                            法官  顏    基    典
右正本證明與原本無異。
如不服本判決，應於判決送達後十日內向本院提出上訴狀，其未敘述理由者並應於提
出上訴狀後十日內向本院補提理由書（應附繕本）。
                                      法院書記官  呂    嘉    文
中    華民    國      九十三      年      十      月        六      日
附錄法條：
刑法第二百七十八條：
使人受重傷者，處五年以上十二年以下有期徒刑。
犯前項之罪因而致人於死者，處無期徒刑或七年以上有期徒刑。
第一項之未遂犯罰之。
